臺灣高等法院民事判決
109年度重家上字第62號
上  訴  人  
即被上訴人  甲〇〇  

            乙〇〇  
            丙〇〇  
            丁〇〇  


共      同
訴訟代理人  簡維能律師
            許博凱律師
被上訴人即  
上  訴  人  戊〇〇  

訴訟代理人  王瑩婷律師
上列當事人間請求分割遺產事件，上訴人對於中華民國109年3月
26日臺灣新北地方法院108年度重家繼訴字第8號第一審判決提起
上訴，本院於110年8月17日言詞辯論終結，判決如下：
    主      文
原判決主文第二項廢棄。
上開廢棄部分，兩造就被繼承人己〇〇如附表編號1至18所示之遺
產，應依附表「本院判決分割方案」欄所示分割方法分割。
兩造其餘上訴駁回。
第二審訴訟費用由兩造各自負擔。
    事實及理由
一、上訴人即被上訴人甲〇〇、乙〇〇、丙〇〇、丁〇〇(下合稱甲〇〇等4
    人，分稱其名)主張：訴外人即兩造之父己〇〇於民國104年12
    月29日死亡，遺有如附表編號1至19所示之遺產(編號1至18
    所示遺產下合稱系爭18筆遺產，編號1至19所示遺產下合稱
    系爭19筆遺產)，應由子女即伊等及被上訴人即上訴人戊〇〇(
    下逕稱其名)共同繼承。詎戊〇〇竟宣稱己〇〇於103年1月20日
    以自書遺囑，指定附表編號1至15所示不動產(下稱系爭15筆
    不動產)及其他遺產由戊〇〇單獨繼承(下稱系爭遺囑)，另於
    同年9月30日將系爭15筆不動產及臺灣中小企業銀行帳戶(下
    稱系爭中小企銀帳戶)內之存款，全部贈與其子即訴外人庚〇
    〇(下稱系爭贈與契約)，而先後於105年7月13日、同年月19
    日以遺囑繼承為由，將附表編號1至14所示不動產(下稱系爭
    14筆不動產)之所有權移轉登記為其所有。惟己〇〇於103年間
    已罹患巴金森氏症，並有意識障礙、腦部萎縮及腦白質疏鬆
    症，可見系爭遺囑及系爭贈與契約，均係己〇〇於精神障礙及
    心智缺陷下所為，自屬無效，且系爭遺囑未分配任何財產予
    伊等，顯已侵害伊等之特留分，伊等自得依民法第767條第1
    項、第828條第2項準用第821條規定，及行使侵害特留分扣
    減權，請求戊〇〇塗銷系爭14筆不動產以遺囑繼承為原因所為
    之所有權移轉登記。又附表編號1至10所示不動產(下稱系爭
    10筆不動產)為甲〇〇出資購買，因從政考量而借名登記於己〇
    〇名下，仍為甲〇〇所有，故戊〇〇應將系爭10筆不動產返還甲〇
    〇，其餘4筆不動產返還己〇〇之全體繼承人。另系爭19筆遺產
    並無不能分割之約定，兩造無法協議分割，伊等自得依民法
    第1164條規定請求裁判分割。爰求為命：㈠系爭14筆不動產
    以遺囑繼承為原因所為之所有權移轉登記應予塗銷(下稱甲〇
    〇等4人請求塗銷之訴)。㈡系爭19筆遺產應按附表「甲〇〇等4
    人分割方案」欄所示分割方法分割。㈢①先位聲明：確認系爭
    10筆不動產為甲〇〇所有，附表11至19所示遺產(下稱系爭9筆
    遺產)為兩造公同共有，各有應繼分1/5。②第一備位聲明：
    確認系爭19筆遺產為兩造公同共有，各有1/5之應繼分。③第
    二備位聲明：系爭19筆遺產為公同共有，甲〇〇等4人各有特
    留分1/10(下稱甲〇〇等4人請求確認之訴)之判決。
二、戊〇〇則以：己〇〇於103年1月20日以系爭遺囑指定系爭15筆不
    動產及其他遺產由伊一人單獨繼承，復於103年9月30日以系
    爭贈與契約將系爭15筆不動產及系爭中小企銀帳戶內之存款
    全部贈與伊子庚〇〇，故系爭18筆遺產除附表編號16、17外均
    已贈與庚〇〇，甲〇〇等4人並未因系爭遺囑而遭侵害。又甲〇〇
    於75年始登記參選里長，而系爭10筆不動產購買時間均於68
    年至70年間，故不可能係因甲〇〇從政之原因而借名登記於己
    〇〇名下，且系爭10筆不動產苟係甲〇〇借用己〇〇名義購買，己
    〇〇當無以系爭遺囑指定由伊繼承，並以系爭贈與契約將系爭
    10筆不動產贈與庚〇〇之理。又己〇〇於103年10月13日經國立
    臺灣大學醫學院附設醫院(下稱臺大醫院)出具診斷證明書，
    證明：「病人因上述病因(即肺結核)，持續門診追蹤治療中
    ，目前意識清楚」，可見己〇〇於103年1月20日作成系爭遺囑
    認證，及於同年9月30日作成系爭贈與契約公證時意識清楚
    ，能完全表達自己之意思，系爭遺囑與系爭贈與契約當屬有
    效。另附表編號19所示金額均為己〇〇生前用於自身醫療照護
    、未來喪葬費等支出所提領，均與伊無涉。則甲〇〇等4人請
    求塗銷之訴為無理由，且系爭18筆遺產之分割方案應以附表
    「戊〇〇分割方案」欄所示之分割方法分割，始屬公允等語。
三、原審判決；㈠戊〇〇應將系爭14筆不動產於附表「登記日期」
    欄所示日期，以遺囑繼承為登記原因所為之所有權移轉登記
    塗銷。㈡系爭18筆遺產應按附表「原判決分割方案」欄所示
    分割方法分割。並駁回甲〇〇等4人其餘之訴。兩造各就其等
    敗訴部分提起上訴，甲〇〇等4人上訴聲明：㈠原判決主文第2
    、3項部分廢棄。㈡上開廢棄部分，⒈先位聲明：①確認系爭10
    筆不動產為甲〇〇所有。②系爭19筆遺產，分割方法如附表「
    甲〇〇等4人分割方案」欄所示。⒉備位聲明：確認系爭19筆遺
    產為兩造公同共有，各有五分之一之應繼分，或甲〇〇等4人
    各有十分之一特留分。戊〇〇則答辯聲明：上訴駁回。並上訴
    聲明：㈠原判決主文第1、2項部分廢棄。㈡上開廢棄部分：①
    甲〇〇等4人請求塗銷之訴駁回。②系爭18筆遺產應按附表「戊
    〇〇分割方案」欄所示分割方法分割。甲〇〇等4人則答辯聲明
    ：上訴駁回。
四、兩造不爭執之事項(見本院卷一第301頁)
  ㈠己〇〇於104年12月29日死亡，遺產由兩造共同繼承，應繼分均
    為1/5，有繼承系統表、戶籍謄本在卷可佐(見雲林地院卷第
    6、7頁)。
　㈡戊〇〇於105年7月13日、同年月19日，以「遺囑繼承」為登記
    原因，將系爭14筆不動產所有權移轉登記於其名下，有附表
    「證據出處」欄所示證據可佐。
　㈢戊〇〇支出己〇〇之喪葬費用共計42萬1220元，有喪葬費用明細
    、匯款申請書回條聯等件為證（見原審卷二第17至21頁）。
    兩造同意該筆費用由附表編號16至18所示之存款及其所生孳
    息支付(見本院卷一第93至95、221至222頁)。 
五、本院判斷：
    甲〇〇等4人主張己〇〇在系爭遺囑指定遺產全部由戊〇〇繼承，
    係在意識障礙狀態下所為，應屬無效，且與系爭贈與契約牴
    觸，應視為撤回，又侵害其等之特留分，其等自得行使扣減
    權，並請求塗銷戊〇〇將系爭14筆不動產以遺囑繼承為原因所
    為之所有權移轉登記。又兩造就己〇〇之遺產無法協議分割，
    爰依民法第1164條規定請求酌定分割方案如附表「甲〇〇等4
    人分割方案」欄所示。另系爭10筆不動產係甲〇〇出資購買，
    借名登記於己〇〇名下，爰請求確認為甲〇〇所有，及己〇〇之遺
    產為兩造各按應繼分1/5共有等語。惟為戊〇〇所否認，並以
    前詞置辯。經查：
  ㈠甲〇〇等4人請求塗銷之訴部分：
　⒈按遺囑人於不違反關於特留分規定之範圍內，得以遺囑自由
    處分遺產。直系血親卑親屬之特留分均為其應繼分2分之1。
    應得特留分之人，如因被繼承人所為之遺贈，致其應得之數
    不足者，得按其不足之數由遺贈財產扣減之，民法第1187條
    、第1223條第1款、第1225條前段分別定有明文。又自由處
    分財產之情形，並不限於遺贈而已，指定遺產分割方法及應
    繼分之指定，若侵害特留分，自可類推適用民法第1225條，
    許被侵害者行使扣減權。故遺囑就分割方法之指定，縱令違
    反特留分之規定，其指定亦非無效，僅特留分被侵害之人得
    行使扣減權而已(最高法院103年度台上字第880號、104年度
    台上字第1480號判決意旨參照)。次按被繼承人因遺贈或應
    繼分之指定超過其所得自由處分財產之範圍而致特留分權利
    人應得之額不足特留分時，特留分扣減權利人得對扣減義務
    人行使扣減權。是扣減權在性質上屬於物權之形成權，一經
    扣減權利人對扣減義務人行使扣減權，於侵害特留分部分即
    失其效力。且特留分係概括存在於被繼承人之全部遺產，並
    非具體存在於各個特定標的物，故扣減權利人苟對扣減義務
    人行使扣減權，扣減之效果即已發生，其因而回復之特留分
    乃概括存在於全部遺產，並非具體存在於各個標的物(最高
    法院91年度台上字第556號判決參照)。
　⒉己〇〇之遺產範圍為何：查兩造不爭執系爭18筆遺產為己〇〇之
    遺產(見本院卷一第93至95、221至222頁)。甲〇〇等4人雖主
    張：黄振寛於104年12月29日死亡時系爭中小企銀帳戶餘額
    雖僅有62元，然系爭中小企銀帳戶於103年12月2日時餘額尚
    有470萬9674元，差額470萬9612元係遭戊〇〇所盜領，故附表
    編號19所示債權，自應加計於己〇〇之遺產中云云，並提出系
    爭中小企銀帳戶存款明細為憑(見雲林地院卷第10頁)。惟戊
    〇〇否認有自系爭中小企銀帳戶提領黄振寬存款之行為，徵諸
    臺大醫院103年10月13日診斷證明書記載：己〇〇因肺結核病
    因持續門診追踨治療中，目前意識清楚等語(見原審卷三第1
    47頁)，可見己〇〇於103年並無意識不清，無法處理自己事務
    之情事，而自己名下之存款由本人領取，為現今社會一般人
    處理存款之常態，若主張存款遭人盜領，自應負舉證責任。
    則甲〇〇等4人未舉證以實其說，僅徒託空言主張戊〇〇盜領己〇
    〇之存款，洵無可採，堪認己〇〇之遺產範圍僅有系爭18筆遺
    產。
　⒊系爭遺囑是否真正，有無與系爭贈與契約牴觸而應視為撤回
    之情事：
　　①按私文書經本人或其代理人簽名、蓋章或按指印或有法院
      或公證人之認證者，推定為真正。民事訴訟法第358條第1
      項定有明文。經查，戊〇〇主張系爭遺囑係由己〇〇書寫，並
      經臺灣新北地方法院民間公證人謝秀琴認證等情，已據提
      出系爭遺囑及認證書為證（見雲林地院卷第43至45頁)，
      依上說明，應推定為真正。
　　②甲〇〇等4人雖主張：己〇〇69年間已在精神科門診，並有妄想
      症狀，103年11月間進臺大醫院診斷時，意識狀態記載為
      「E4VtM5」，僅能對痛覺有反應，且己〇〇於103年1月20日
      書立系爭遺囑時，已罹患巴金森氏症，並有意識障礙、腦
      部萎縮及腦白質疏鬆症，故系爭遺囑己〇〇係於精神障礙及
      心智缺陷下所為，自屬無效云云，並提出己〇〇69年、103
      年11月病歷為憑(見原審卷二第381至385頁、本院卷一第9
      7頁)。惟臺大醫院103年10月13日診斷證明書記載：己〇〇
      因肺結核病因持續門診追踨治療中，目前意識清楚等語(
      見原審卷三第147頁)，可見己〇〇於書立系爭遺囑9個月後
      意識仍屬清楚，尚難認其於書立系爭遺囑時已無意識能力
      。雖己〇〇於69年間曾至精神科就診，然精神方面之疾病未
      必會造成無意識能力，則甲〇〇等4人以己〇〇書立系爭遺囑3
      3年前曾至精神科就診，主張己〇〇於103年1月20日書立系
      爭遺囑時已無意識能力云云，顯屬其個人主觀之臆測。又
      縱認己〇〇於103年11月至臺大醫院診斷時僅對痛覺有反應
      ，亦係其書立系爭遺囑10個月後所發生之情事，亦不能據
      此認定己〇〇於書立系爭遺囑時已無意識能力。則甲〇〇等4
      人上開抗辯，洵無可採。
　　③次按立遺囑人指定特定不動產由特定繼承人繼承，嗣將該
      不動產贈與他人，且未於生前履行，並不生遺囑與贈與契
      約牴觸問題，而係由該特定繼承人繼承因贈與契約所生之
      義務，應就該不動產辦理繼承登記後，再由受贈人依繼承
      與贈與之法律關係向該特定繼承人為請求。此與立遺囑人
      於立遺囑後於生前將特定不動產移轉登記予他人截然不同
      ，蓋立遺囑人如於生前將特定不動產移轉登記予他人，該
      特定不動產即非屬其遺產，是其遺囑指定該不動產應由特
      定繼承人繼承之處分無從執行，於此情形始應適用民法第
      1221條規定，認遺囑與立遺囑人生前將該不動產所有權移
      轉登記予他人之行為牴觸，遺囑關於該牴觸部分視為撤回
      。然立遺囑人生前僅與他人締結贈與契約，並未將該不動
      產所有權移轉登記予他人，該特定繼承人仍得依遺囑之指
      定辦理繼承登記後履行其繼承之贈與義務，受贈人亦得依
      繼承法律關係及贈與契約請求該特定繼承人移轉該不動產
      所有權登記，在遺囑與贈與契約均得按立遺囑人所立遺囑
      及所締結贈與契約履行之場合，自不能認遺囑與贈與契約
      牴觸而視為撤回。況立遺囑人指定該不動產由特定繼承人
      繼承，再將該不動產贈與他人，而未於生前為所有權移轉
      登記，亦有可能係欲於生前保有該不動產所有權，並收取
      租金收益以供生活之需，但於遺囑指定其死後最有可能履
      行贈與義務之特定繼承人繼承特定不動產，以利贈與契約
      之履行，以免該不動產由全體繼承人共同繼承，如有一繼
      承人拒絕履行，受贈人即須以訴訟方式解決紛爭，徒增訟
      擾，此亦為人民就其財產處分所享有憲法保障之基本權利
      ，任意將立遺囑人就遺產所做之規劃視為撤回，勢將侵害
      其依憲法第15條規定享有之財產保障權。況受贈人未必行
      使其請求權，在受贈人拋棄其請求權之場合，自應由特定
      繼承人繼承該不動產，始符遺囑之旨趣，斷無認遺囑與贈
      與契約牴觸應視為撤回，而將該不動產由全體繼承人共同
      繼承之理，法理至明。
　　④甲〇〇等4人雖主張：己〇〇於103年1月20日以系爭遺囑指定系
      爭15筆不動產與其他遺產由戊〇〇單獨繼承，繼於同年9月3
      0日將系爭15筆不動產，及系爭中小企銀帳戶內之存款贈
      與庚〇〇，應認系爭遺囑與系爭贈與契約牴觸(即附表編號1
      至15、18)，而應視為撤回云云。惟查，己〇〇雖於103年9
      月30日與庚〇〇訂立系爭贈與契約，約定將系爭15筆不動產
      及系爭中小企銀帳戶內之存款贈與庚〇〇，然未於生前將不
      動產所有權移轉登記或將事實上處分權交付予庚〇〇，亦未
      交付存款，己〇〇之繼承人尚得依系爭遺囑辦理繼承，依上
      說明，不生系爭遺囑與系爭贈與契約牴觸之問題。則甲〇〇
      等4人上開主張，洵無可取。（至庚〇〇是否得依系爭贈與
      契約對兩造為主張，屬另一問題，庚〇〇據此提起之主參加
      訴訟，業經本院移送至第一審管轄法院，附此敘明）
　⒋系爭遺囑是否違反民法特留分之規定，甲〇〇等4人是否得行使
    扣減權：
　  經查，兩造均為己〇〇之子女，參酌民法第1138條第1款、第1
    141條、第1223條第1款規定，應繼分與特留分依序均為1/5
    、1/10。而系爭遺囑未分配任何財產予甲〇〇等4人，所定遺
    產分割方法，顯已侵害甲〇〇等4人之特留分，雖仍屬有效，
    但甲〇〇等4人得行使扣減權。次查，己〇〇所遺之系爭18筆遺
    產價值總計為4621萬1742元(詳附表編號1至18「金額或價額
    」欄)，甲〇〇等4人特留分應為1848萬4697元【計算式：46,2
    11,742×4×(1/10)＝18,484,696.8，元以下四捨五入】。而系
    爭14筆不動產業經以遺囑繼承為原因登記為戊〇〇所有後，己
    〇〇之現存遺產僅餘如附表編號15至18所示價值合計為18萬01
    01元之未辦理保全登記建物與存款【計算式：10,600＋11,02
    0＋158,419＋62＝180,101】，已不足分配甲〇〇等4人之特留分
    。則甲〇〇等4人行使特留分受侵害之扣減權，請求戊〇〇塗銷
    系爭14筆不動產於附表編號1至14「登記日期」欄所示期日
    ，以遺囑登記為原因所為之所有權移轉登記，為有理由，應
    予准許。
　㈡甲〇〇等4人請求分割己〇〇之遺產部分：
　⒈按關於遺產管理、分割及執行遺囑之費用，由遺產中支付之
    。繼承人有數人時，在分割遺產前，各繼承人對於遺產全部
    為公同共有。繼承人得隨時請求分割遺產，但法律另有規定
    或契約另有訂定者，不在此限。公同共有物之分割，除法律
    另有規定外，準用關於共有物分割之規定。各共有人，除法
    令另有規定外，得隨時請求分割共有物，但因物之使用目的
    不能分割或契約訂有不分割之期限者，不在此限。民法第11
    50條前段、第1151條、第1164條、第830條第2項、第823條
    第1項分別定有明文。而訴求分割共有物之目的，在消滅共
    有關係，至於分割之方法，則由法院依職權定之，不受當事
    人聲明之拘束（最高法院68年台上字第3247號判例意旨參照
    ）。是遺產之分割方法，法院有自由裁量之權，不受共有人
    主張之拘束，然應斟酌當事人之聲明、各繼承人之利害關係
    、遺產之性質及價格、利用價值、經濟效用、經濟原則及使
    用現狀、各繼承人之意願、全體共有人之利益等相關因素，
    而為公平妥適之判決。
　⒉經查，己〇〇於104年12月29日死亡，遺有系爭18筆遺產，兩造
    為己〇〇之繼承人，無法協議分割，復無不分割之協議，則甲
    〇〇等4人依民法第1164條前段請求分割己〇〇之遺產，自應予
    准許。
　⒊次查，兩造均不爭執戊〇〇支出己〇〇之喪葬費用42萬1220元(見
    兩造不爭執事項㈢)，依民法第1150條前段規定，應由己〇〇之
    遺產支付。本院審酌附表編號11、15至18所示土地、未辦保
    全登記建物、存款合計為26萬3401元【計算式：83,300＋10,
    600＋11,020＋158,419＋62＝263,401】，尚不足以全額支付戊〇
    〇支出之喪葬費，爰分割為戊〇〇單獨所有。則戊〇〇支出之喪
    葬費經以上開遺產支付後，尚餘15萬7819元【421,220－263,
    401＝157,819】未獲支付，甲〇〇等4人尚應從其等繼承之遺產
    中各支付戊〇〇3萬9455元【計算式：157,819/4＝39,454.75，
    元以下四捨五入】。
　⒋再查，己〇〇所立系爭遺囑為真正與有效，雖指定遺產全部由
    戊〇〇繼承，惟侵害甲〇〇等4人之特留分，業經甲〇〇等4人行使
    扣減權等情，業經本院認定如前，則附表編號1至10、12至1
    4所示不動產，自應按甲〇〇等4人特留分各1/10，戊〇〇按3/5
    之比例分割為分別共有為宜。另甲〇〇等4人尚應從繼承之財
    產各支付戊〇〇喪葬費用3萬9455元，爰併於附表編號12所示
    不動產之分割方案中，酌定甲〇〇等4人應各找補3萬9455元予
    戊〇〇。
　⒌末按依土地法所為之登記有絕對真實之公信力，於借名登記
    之場合，在出名人將借名登記之不動產移轉登記返還予借名
    人前，該登記不失其效力，借名人之債權人尚不得以該不動
    產有借名登記契約為由，主張出名人尚未取得所有權，其無
    提起第三人異議之訴之權利(最高法院102年度台上字第1056
    號判決意旨參照)。甲〇〇等4人雖主張：系爭10筆不動產為甲
    〇〇所購買，借名登記於己〇〇名下，應分割為甲〇〇所有云云。
    惟查，系爭10筆不動產原登記於己〇〇名下，縱甲〇〇與己〇〇間
    有借名關係存在，亦僅對己〇〇或其繼承人取得返還系爭10筆
    不動產之債權請求權，尚未取得系爭10筆不動產之所有權，
    故系爭10筆不動產仍屬己〇〇所有，而應由全體繼承人按系爭
    遺囑與相關法律規定公同繼承，甲〇〇僅得依借名登記之法律
    關係另行請求其餘繼承人返還系爭10筆不動產，不得於遺產
    分割訴訟中主張對系爭10筆不動產有所有權存在。則甲〇〇上
    開主張，顯不足採。
　⒍綜上所述，甲〇〇等4人請求分割系爭18筆遺產，為有理由，爰
    由本院依職權酌定分割方法如附表「本院判決分割方案」欄
    所示。　
　㈢甲〇〇等4人請求確認之訴部分：
　  查己〇〇所立系爭遺囑為有效，指定遺產全部由戊〇〇繼承，侵
    害甲〇〇等4人之特留分，經甲〇〇等4人行使扣減權後，所遺系
    爭18筆遺產應由甲〇〇等4人各按特留分1/10、戊〇〇按3/5之比
    例繼承，且縱令甲〇〇與己〇〇間就系爭10筆不動產有借名關係
    存在，亦僅有請求己〇〇或其繼承人返還系爭10筆不動產之債
    權請求權，並未取得系爭10筆不動產之所有權，業經本院認
    定如前。則甲〇〇等4人①先位請求確認系爭10筆不動產為甲〇〇
    所有，及兩造就系爭19筆遺產各有1/5之應繼分，②第一備位
    請求確認兩造就系爭19筆遺產各有應繼分1/5，均無理由，
    不應准許。至甲〇〇等4人第二備位請求確認其等對系爭18筆
    遺產各有1/10之特留分，為戊〇〇所不爭執，欠缺確認利益，
    又本院業已認定己〇〇之遺產並未包含附表編號19所示債權，
    則己〇〇等4人請求確認其等就附表編號19所示債權各有1/10
    之特留分，亦無理由，均不應准許。
六、從而，甲〇〇等4人行使侵害特留分之扣減權，請求戊〇〇塗銷
    系爭14筆不動產於附表「登記日期」欄所示日期，以遺囑繼
    承為原因所為之所有權移轉登記，及依民法第1164條前段規
    定，請求分割系爭18筆遺產，為有理由，應予准許，爰由本
    院依職權酌定分割方法如附表編號1至18「本院判決分割方
    案」欄所示，逾此之請求，即屬無據，應予駁回。原審判決
    系爭18筆遺產應按附表「原判決分割方案」欄所示分割方法
    分割，尚有未洽。兩造上訴意旨指摘原判決此部分不當，求
    予廢棄改判，為有理由，爰由本院廢棄改判如主文第2項所
    示。兩造關於分割方法之主張，與本院判決結果雖有不同，
    惟分割方法本屬法院職權，不受當事人聲明之拘束，本院尚
    無駁回上訴人此部分上訴之必要，併予敘明。至於原審判命
    戊〇〇塗銷系爭14筆不動產所有權移轉登記，及駁回甲〇〇等4
    人其餘之訴部分，所持理由與本院雖有不同，但結論並無二
    致，仍應予維持。戊〇〇及甲〇〇等4人上訴意旨依序指摘原判
    決各該部分不當，為無理由，均應駁回。
七、本件事證已臻明確，兩造其餘之攻擊或防禦方法及所用之證
    據，經本院斟酌後，認為均不足以影響本判決之結果，爰不
    逐一論列，附此敘明。
八、據上論結，本件兩造上訴均為一部有理由，一部無理由，依
    家事事件法第51條，民事訴訟法第450條、第449條第2項、
    第79條、第85條第1項前段，判決如主文。

中　　華　　民　　國　　110 　年　　8 　　月　　24　　日
                  家事法庭   
                      審判長法  官  王怡雯
                            法  官  朱美璘
                            法  官  何君豪
正本係照原本作成。
如不服本判決，應於收受送達後20日內向本院提出上訴書狀，其
未表明上訴理由者，應於提出上訴後20日內向本院補提理由書狀
（均須按他造當事人之人數附繕本）上訴時應提出委任律師或具
有律師資格之人之委任狀；委任有律師資格者，另應附具律師資
格證書及釋明委任人與受任人有民事訴訟法第466 條之1第1項但
書或第2項所定關係之釋明文書影本。如委任律師提起上訴者，
應一併繳納上訴審裁判費。
中　　華　　民　　國　　110 　年　　8 　　月　　26　　日

  　　　　　　　　　　　　　書記官  陳奕伃